最　高　行　政　法　院　判　決
　　　　　　　　　　　　　　　94年度判字第00087號
上　訴　人　林肯盟業有限公司
代　表　人　乙○○
被 上訴 人　經濟部
代　表　人　甲○○
上列當事人間因公司法事件，上訴人對於中華民國92年8月26日
臺北高等行政法院91年度訴字第3029號判決，關於原審判決無理
由部分，提起上訴，本院判決如下：
　　主  文
上訴駁回。
上訴審訴訟費用由上訴人負擔。
　　理  由
一、緣上訴人於民國87年11月6日經前臺灣省政府建設廳核准設
    立登記，嗣被上訴人查得上訴人設立登記後屆滿六個月，尚
    未辦妥營利事業登記，有行為時公司法第10條第1項第2款規
    定情事，經被上訴人通知上訴人限期申復，上訴人以其申請
    營利事業登記案遭彰化縣政府否准，正提起行政訴訟為由，
    申請准予展延處分期限，經被上訴人同意於90年9月7日前檢
    送營利事業登記證影本憑核。惟上訴人逾期未檢送亦未申復
    ，被上訴人再限於90年10月2日前檢送營利事業登記影本憑
    核，否則即依法命令解散，上訴人旋於90年9月29日以營業
    登記處分已行政訴訟再審為由，申請訴訟裁定後再行處分。
    被上訴人參照行政訴訟法第116條第1項規定，以90年10月3
    日經（九○）中字第09034554380號函依行為時公司法第10
    條第1項第2款規定命令解散。上訴人不服，提起訴願，經遭
    駁回，遂提起行政訴訟。
二、本件上訴人於原審起訴主張：商業登記法第20條授權訂定營
    利事業統一發證辦法，商業登記法並未將公司組織營業登記
    明列授權範圍內，但營利事業統一發證辦法將公司組織列為
    「準用」範圍，則準用該辦法辦理並不合法。公司法第10條
    修正條文說明，增列營利事業登記與否屬營業稅法範圍，彰
    化縣政府是否為目的事業主管機關有管轄權不無疑問，另營
    利事業統一發證辦法，係授權各縣市政府組成聯合作業中心
    ，作業係規定「商業登記」併辦「營業登記」所實施統一發
    證，乃機關內部作業程序採取便利措施，公司組織依法辦妥
    公司登記仍須辦理「營業登記」，準用本辦法授權範圍，在
    於「營業登記」而非「商業登記」，而營業登記核准職權在
    於稅捐稽徵機關權責，彰化縣政府並未於退件前先會辦彰化
    縣稅捐稽徵處，顯不合法。上訴人亦有向彰化縣稅捐稽徵處
    辦理登記。被上訴人引用舊法令稱商業登記法第20條第1項
    尚未修正刪除，亦未經有權機關宣告違法，自屬有效之法律
    ，而依此一規定授權所訂定之營利事業統一發證辦法，亦屬
    有據云云。惟營利事業統一發證辦法超越母法授權範圍，依
    司法院釋字第137號解釋，法院可排斥不用。修正後公司法
    第10條之規定已不再強制公司辦理營利事業登記。又營利事
    業統一發證辦法係依商業登記法第20條第1項規定訂定，而
    商業登記法第20條既經刪除，營利事業統一發證辦法即失所
    附麗。且被上訴人所據之公司法第10條第1項第2款已經刪除
    ，應溯及既往適用等語，求為撤銷原處分及訴願決定，並命
    被上訴人賠償上訴人新台幣（下同）5億元。
三、被上訴人則以：行為時公司法第10條第1項第2款所規定，設
    立或變更登記後六個月未辦妥營利事業登記之正當理由，依
    被上訴人81年11月13日以經（八一）商23245號函示，以公
    司所在地因不符都市計畫土地使用分區管制之規定，或因房
    屋用途不符規定，或因正辦理遷址變更登記等致無法辦理營
    利事業登記等事實，皆不包含在內。另按營業稅法規定有營
    業就必須課稅，旨在符合公平原則，上訴人雖有營業事實並
    向稅捐單位設籍課稅，未辦妥營利事業登記，仍有行為時公
    司法第10條第1項第2款規定之適用，不得主張有正當理由。
    被上訴人考量業者實際情形，同意限期檢附營利事業登記證
    影本憑核，惟逾期未檢附及申復，經再次限期檢送上開文件
    影本，惟上訴人以營業登記已提起行政訴訟再審為由，申請
    訴訟裁定後再行處分，經參照行政訴訟法第116條第1項之規
    定，被上訴人遂於90年10月3日以經（九○）中字第0903455
    4380號函命令上訴人解散。上訴人稱公司組織不適用營利事
    業統一發證辦法及營利事業統一發證辦法根據之商業登記法
    第20條亦已修正刪除等節，查行為時之公司法第10條第1項
    第2款規定公司設立或變更登記後六個月尚未辦妥「營利事
    業登記」者，中央主管機關得依職權命令解散。從而，營利
    事業統一發證辦法第12條之規定，自非增加法律所無之限制
    。故上訴人仍應依營利事業統一發證辦法之規定程序取得營
    利事業登記證，方符行為時公司法第10條第1項第2款之要件
    。雖然原處分所依據之行為時公司法第10條第1項第2款之規
    定於90年11月12日修正刪除；商業登記法雖於91年2月6日修
    正刪除第20條規定，惟依法律不溯既往原則，原處分自不受
    影響。上訴人稱營利事業統一發證辦法違反母法立法精神及
    營利事業統一發證辦法根據之商業登記法第20條亦已修正刪
    除等節，經查依行為時營利事業統一發證辦法第12條規定，
    公司組織之事業準用本辦法之規定，縱使商業登記法第20條
    規定業於91年2月6日公布刪除，惟依同法第41條明定廢止第
    20條之施行日期由行政院另訂，準此，在該辦法未實施廢止
    前，公司應依營利事業統一發證辦法之規定程序取得營利事
    業登記證，且原處分係於商業登記修正前所為，上訴人未辦
    妥營利事業登記已符合行為時公司法第10條第1項第2款應命
    令解散之要件等語資為抗辯。
四、原審斟酌全辯論意旨及調查證據之結果，以：查國家對人民
    自由權利之限制，應以法律定之且不得逾必要程度，憲法第
    23條定有明文。但法律內容不能鉅細靡遺，屬細節性、技術
    性之事項，法律自得授權主管機關以命令定之。行政機關基
    於此種授權，在符合立法意旨且未逾越母法規定之限度內所
    發布之施行細則或命令，自為憲法之所許。惟在母法概括授
    權情形下，行政機關所發布之施行細則或命令究竟是否已超
    越法律授權，不應拘泥於法條所用之文字，而應就該法律本
    身之立法目的，及其整體規定之關聯意義為綜合判斷。是行
    政機關所頒布之命令，如為執行母法及相關法律所必要，符
    合立法意旨且未逾越母法之限度，雖於母法無直接依據，與
    憲法第19條及第23條仍無牴觸。行為時公司法第10條第1項
    第2款既規定公司設立或變更登記後六個月尚未辦妥營利事
    業登記者，除有正當理由者外，主管機關得予命令解散，即
    寓有公司於公司設立或變更登記後六個月內辦妥營利事業登
    記之義務，主管機關為使公司履行其辦妥營利事業登記之義
    務，營利事業統一發證辦法第12條規定即是為執行上開公司
    法規定所必要，符合立法意旨且未逾越母法限度，所作關於
    細節性及技術性規定，依照上述說明，自無違法。至該辦法
    第一條規定雖稱該辦法係依商業登記法第20條第1項規定訂
    定之，而主管機關將公司組織辦理營利事業登記規定，直接
    規定於該辦法內，仍係訂定命令之方式是否妥適之問題，係
    另一問題，不影響其合法性。上訴人主張商業登記法第20條
    規定授權訂定營利事業統一發證辦法，商業登記法並未將公
    司組織營業登記明列授權範圍內，但營利事業統一發證辦法
    將公司組織列為準用範圍，則準用該辦法辦理並不合法云云
    ，自不足採。公司法第10條第1項關於命公司解散登記之規
    定，係實體規定，基於實體從舊之行政法規適用原則，原處
    分所依據之行為時公司法第10條第1項第2款之規定雖於90年
    11 月12日公司法修正時刪除，及商業登記法第20條規定於
    91年2月6日商業登記法修正時刪除，無論其何時施行，均不
    影響原處分之合法性。上訴人主張修正後之公司法已不再強
    制公司辦理營利事業登記，商業登記法第20條既經刪除，營
    利事業統一發證辦法即失所附麗，而質疑原處分之合法性，
    即不足採。上訴人雖向彰化縣稅捐稽徵處辦理稅籍登記，但
    此非辦妥營利事業登記（依營利事業統一發證辦法第七條至
    第十條規定主管機關為直轄市或縣（市）政府），仍不能免
    除行為時公司法第10條第1項第2款規定之適用等語為由駁回
    上訴人原審之訴。
五、上訴人上訴意旨除援用原審主張外並補稱略謂：按上訴人提
    起訴訟後，原審法院於言詞辯論時並未予闡明並詳加調查事
    實，僅依被上訴人之答辯，據以判決，對於上訴人之主張及
    陳述不予斟酌，參照司法院釋字第396號解釋謂憲法第16條
    訴訟權之保障範圍包含儘可能無漏洞之權利保護在內，故原
    審判決有與憲法第16條訴訟權之保障及第23條比例原則牴觸
    之情形，從而原審判決有判決違背法令及不備理由之違法。
    又上訴人提起附帶請求賠償，仍以被上訴人之違法行政處分
    應否撤銷為據，始有合併請求之可言，原審判決卻將被上訴
    人與行政處分混為一談，其判決亦嫌疏誤。又營利事業統一
    發證辦法超越母法授權之範圍，依司法院釋字第137號解釋
    ，法院仍可排斥不用，原審未見及此，有辨別權限有不當之
    違法。又修正後公司法已不強制公司辦理營利事業登記，而
    原審判決對公司法與營業稅法未置一辭，有理由不備之違法
    。又上訴人為公司組織，依商業登記法第2條之規定，不適
    用該法商業登記之規定，原審卻依該法維持原處分，有判決
    不適用商業登記法第2條及適用第20條不當之違法。末查申
    請統一發證表格所附之申請須知及執行要點，皆無拘束人民
    的效力，原審判決加以引述，亦有違誤等語，爰請廢棄原審
    判決，撤銷原處分及訴願決定，並命被上訴人賠償上訴人五
    億元。（上訴人另上訴確認訴訟、及聲請停止執行部分，均
    另為裁定）。
六、本院按法院遇有多種獨立理由足以支持判決成立時，只採用
    其中一種或一部分理由，作為支持主文成立之理由，雖有簡
    略之嫌，惟尚非構成理由不備之瑕疵。又當事人所為聲明或
    陳述有不明瞭或不完足者，審判長應依行政訴訟法第125條
    第3項規定，行使闡明權，令其明或補充之；惟如當事人
    聲明或陳述已明瞭或完足者，即毋庸再行使闡明權。本件原
    審法院就上訴人本位聲明請求撤銷原處分部分，業就本件兩
    造主要攻擊、防禦方法，論述其判決理由，尚不構成理由不
    備之情形。又本件上訴人在原審聲明，本位聲明在撤銷被上
    訴人90年10月3日經（九○）中字第09034554380號函所為解
    散命令，及其陳述，已足使行政法院或對造被上訴人相瞭，
    原審毋庸再行使行政訴訟法第125條第3項規定之闡明權。次
    按提起行政訴訟，得於同一程序中，合併請求損害賠償，為
    行政訴訟法第7條所明定。本件原審認定：原處分以上訴人
    無正當理由，未於公司設立登記後六個月辦妥營利事業登記
    ，依行為時公司法第10條第1項第2款規定命令解散，於法無
    違，訴願決定予以維持，亦無不合。上訴人訴請撤銷，為無
    理由，應予駁回。原處分既無違法，上訴人以原處分違法，
    併請求被上訴人給付5億元之損害賠償，即失所附麗，應併
    予駁回於法並無違誤。換言之，原審就上訴人本位聲明撤銷
    訴訟部分，為敗訴判決，則上訴人合併請求損害賠償，亦為
    無理由，予以一併駁回，並無違法。再按，撤銷訴訟，係因
    行政處分違法侵害人民之權利或法律上利益而提起，自應以
    作成行政處分時之事實及法律為裁判基礎。又本件係請求撤
    銷行政機關之違法行政處分，並非聲請許可案件，自無中央
    法規標準法第18條從新原則之適用。本件原審以：「公司有
    左列情事之一者，中央主管機關得依職權或據地方主管機關
    報請或利害關係人之申請，命令解散之：一、．．．二、公
    司設立或變更登記後六個月尚未辦妥營利事業登記者。但有
    正當理由者，不在此限。」為行為時公司法第10條第1項第2
    款所規定，認定上訴人無正當理由，未於准於展延期限內完
    成營利事業登記為由，維持被上訴人命令上訴人解散之行政
    處分。雖原審裁判時，原處分依據之行為時公司法第10條第
    1項第2款規定，已於90年11月12日刪除，原審判決所適用法
    律並無違誤。末查，原審認定上開公司法第10條第1項第2款
    既規定公司設立或變更登記後六個月尚未辦妥營利事業登記
    者，除有正當理由者外，主管機關得予命令解散，其即寓有
    公司於公司設立或變更登記後六個月內辦妥營利事業登記之
    義務，主管機關為使公司履行其辦妥營利事業登記之義務，
    於營利事業統一發證辦法第12條規定：「公司組織之事業，
    依法辦理公司登記後，其需辦理第2條第2款、第3款之登記
    時，準用本辦法之規定。」即是為執行上開公司法規定所必
    要，符合立法意旨且未逾越母法限度，所作關於細節性及技
    術性規定，依照上述說明，自無違法。至該辦法第一條規定
    ：「本辦法依商業登記法第20條第1項規定訂定之。」而主
    管機關將公司組織辦理營利事業登記規定，直接規定於該辦
    法內，仍係訂定命令之方式是否妥適之問題，係另一問題，
    要不影響其合法性，即認營利事業統一發證辦法相關規定，
    得作為本件審理之依據，於法並無不合，自與司法院釋字第
    13 7號解釋意旨無違。綜上所述，原審判決以原處分核無不
    合，訴願決定予以維持，亦無違誤為由，遞予維持，核無不
    合。上訴意旨為無理由，應予駁回。
據上論結，本件上訴為無理由，爰依行政訴訟法第255條第1項、
第98條第3項前段，判決如主文。
中    華    民    國    94    年    1     月    27    日
                  第三庭審判長法  官　林　清　祥
                              法  官  吳  明  鴻
                              法  官　鍾　耀　光
                              法  官　姜　仁　脩
                              法  官　胡  國  棟
以  上  正  本  證  明  與  原  本  無  異
中    華    民    國    94    年    1    月    27     日
　　　　　　　　　　　　　　　書記官　莊　俊　亨
